臺灣臺中地方法院刑事判決　　　　　　　　　　　　九十三年度易緝字第六六二號
　　公　訴　人　臺灣臺中地方法院檢察署檢察官
　　被　　　告　戊○○
右列被告因詐欺案件，經檢察官提起公訴（八十九年度偵字第二一五二號），本院判
決如左：
    主  文
戊○○無罪。
    理  由
一、公訴意旨略以：被告戊○○與共同被告丙○○（業經本院以八十九年度易字第一
    一一一號判決無罪確定）二人係朋友關係，渠等意圖為自己不法之所有，並基於
    犯意聯絡，明知無意清償貨款，仍推由丙○○於民國八十八年初出面向進口代理
    商甲○○介紹遊說以其經營水力企業社（設臺中縣烏日鄉○○街十八巷三八號一
    樓）出具信用狀押匯之方式，自臺中縣梧棲鎮港口進口銑鐵一批，交由從事貿易
    之戊○○代為銷售，甲○○除可得貨款外並可從中獲取傭金，致使甲○○不疑而
    陷於錯誤，果於八十八年二月間自國外進口銑鐵，總價值新臺幣（下同）六百九
    十七萬九千零八十元，並以水力企業社之信用狀押匯付款，詎貨到全數交予戊○○後，戊○○、丙○○隨將該批銑鐵變賣，得款除支付甲○○約三百萬元外，餘
    均朋分花用，且避不見面，嗣戊○○所簽付臺灣土地銀行中山分行帳號六一六三
    ─五號，面額分別為二百萬元、六十萬元、二十八萬元、七萬四千八百元之支票
    屆期均因存款不足而遭退票，甲○○求償無門始知受騙。因認被告戊○○所為涉
    犯刑法第三百三十九條第一項之詐欺罪嫌。
二、按犯罪事實應依證據認定之，無證據不得推定其犯罪事實。又不能證明被告犯罪
    者，應諭知無罪之判決，刑事訴訟法第一百五十四條、第三百零一條第一項分別
    定有明文。次按事實之認定，應憑證據，如未能發現相當證據，或證據不足以證
    明，自不能以推測或擬制之方法，為裁判基礎（最高法院四十年臺上字第八六號
    判例參照）。又認定犯罪事實，所憑之證據，雖不以直接證據為限，間接證據亦
    包括在內，然無論直接或間接證據，其為訴訟上之證明，須於通常一般之人均不
    致於有所懷疑，而得確信其為真實之程度者，始得據之為有罪之認定，倘其證明
    尚未達到此一程度，而有合理性懷疑之存在時，即無從為有罪之認定，此亦有最
    高法院七十六年臺上字第四九八六號判例可資參照。再告訴人之告訴，本以使被
    告受刑事訴追為目的，故其陳述是否與事實相符，自應調查其他證據，以資審認
    ，苟其所為攻擊之詞，尚有瑕疵，則在此瑕疵未予究明以前，即不能遽採為斷罪
    之基礎（最高法院六十九年臺上字第一五三一號判決參照）。另按刑法第三百三
    十九條第一項詐欺罪之成立，以意圖為自己或第三人不法所有，以詐術使人將本
    人或第三人之物交付為要件。所謂以詐術使人交付，必須被詐欺人因其詐術而陷
    於錯誤，若其使用方法，不能認為詐術，亦不致使人陷於錯誤，即不構成該罪，
    最高法院四十六年臺上字第二六０號判例可資參照；再債務不履行之樣態繁多，
    有因當事人間存有抗辯事由而不履行者，有因債務人事後財務惡化致一時不能履
    行者，甚且有債務人惡意之不履行者，然其是否構成刑法第三百三十九條第一項
    之詐欺罪，非可一概而論，端視債務人於取得款項之初，是否有為自己或第三人
    不法所有之意圖，及其所使用之方法是否為詐術，並因而使人陷於錯誤，非謂一
    有不履行之情形，即應論以詐欺罪責。
三、本件公訴人認被告戊○○與丙○○共同涉犯詐欺罪嫌，無非以：（一）被告戊○○向告訴人甲○○詐騙之事實，業據告訴人指訴綦詳，並有被告戊○○以其前妻
    廖金蘭（另為不起訴處分）為負責人名義簽發勳圓貿易有限公司（以下稱勳圓公
    司）之發票、告訴人提出之進口信用狀及進口報單影本各一冊在卷可稽。（二）
    共同被告丙○○於偵查中供承略以：戊○○根本是「空殼子」，他把東西賣了，
    支票卻沒有兌現，他是找我幫他銷售這批鐵，我幫他收回部分貨款，其餘是他自
    己收回來的；八十八年三、四月間我就知道戊○○賣了貨，不給甲○○錢等語。
    （三）被告戊○○供稱其於八十八年三月間取得銑鐵後即交丙○○出售，惟竟無
    法舉出丙○○簽收貨物等相關證據以佐其說，顯與常理不符。（四）被告丙○○
    係以戊○○經營之勳圓貿易有限公司取得告訴人之信任，然戊○○取得銑鐵後竟
    交由丙○○販賣，告訴人對此並不知情，亦據被告戊○○供承無訛，則被告與丙○○二人顯共謀對告訴人施以詐術，使告訴人誤以為戊○○信用良好且經營完善
    而陷於錯誤。（五）廖金蘭於偵查中供稱其與戊○○於八十七年八月三十一日離
    婚，八十八年一月間蔡突要求其擔任勳圓貿易有限公司之人頭，並掛名為負責人
    ，此亦有告訴人所提供該公司設立登記資料表影本附卷可佐，足見戊○○事先已
    圖謀卸責而具詐欺之犯意等資為論據。
四、訊之被告戊○○堅決否認犯有詐欺罪嫌，辯稱：當時貨不是伊賣的，是丙○○賣
    的，伊只負責伊之發票，丙○○所賣得的貨款，一部分他借去用，所以無法全額
    付給甲○○，才會產生三百多萬元的差額。又案發時伊雖沒有財產，但是同時亦
    無負債。且伊所經營之公司不是空殼公司，伊都是跟大公司經營生意，也開發票
    。另丙○○當時設計周遭朋友有一套，伊是事後才發現，他拿走錢卻用伊的票給
    告訴人，不留痕跡。伊當時沒有辦法解決，不是不解決，告訴人當時要求百分之
    百償還，伊要求不要百分之百，告訴人不同意，後來伊搬家了，沒有收到通知，
    就被通緝了。況且當時出庭，會發生不愉快的事情，且當時也沒有能力還錢，現
    在伊有能力還錢了，伊願意跟告訴人解決。當時如果在臺灣沒有辦法銷售銑鐵，
    伊也不敢進口，本件剛好丙○○對國內市場熟，而告訴人有資產，可以開信用狀
    ，就這樣進口本件的銑鐵銑鐵等語。經查：
（一）依臺灣土地銀行中山分行八十八年八月二十五日山存字第八八０二一二一號函
      附開戶資料、列入拒往日期及全部退票紀錄單（參八十八年度他字第一四一七
      號卷），及九十四年一月二十一日山存字第０九四００００二三二號函附被告
      戊○○於該行開立之支票存款帳戶（帳號000000000000號）之資
      金往來情形觀之，被告上開支票存款帳戶自八十七年七月十七日現金開戶，於
      八十八年五月間始出現退票紀錄，直至八十八年六月二十五日始拒絕往來，其
      間之資金往來均屬正常，且其交易金額少則數萬元，多則數十萬，甚而亦有高
      達一百五十萬元之匯款情形，足見被告辯稱其於案發之際並非毫無資力之人等
      情，尚非虛詞。
（二）依本院職權調閱之臺灣高雄地方法院八十八年度促字第五四六七四號、八十八
      年度票字第一一八一一號卷顯示，被告曾簽發如附表所示之本票五紙交付予告
      訴人收執，而其發票日期均為八十八年三月十二日，足見案發一始，被告並非
      全然有否認系爭債務存在之情事存在，否則本件銑鐵買賣被告既係以勳圓公司
      名義與告訴人甲○○訂約，被告個人即可規避民事債務，而無於事前即簽發上
      開臺灣土地銀行中山分行個人名義之支票存款帳戶之支票以交付貨款，嗣復以
      個人名義簽發本票交付與告訴人之可能。
（三）依證人乙○○、甲○○於本院審理時證述：
      (一)證人乙○○證稱，本件買賣是丙○○認識伊父親，介紹被告來跟伊父親接洽
        ，伊父親先簽好信用狀，就出國了，然後交代給伊，伊將錢付出去，開出信
        用狀，被告跟丙○○說貨到臺灣後七天就可以賣完，就可以付款了，後來就
        拖很久賣不出去，後來被告又說改成賣斷給他，賣斷的金額就是六百九十七
        萬九千零八十元。起先還未賣斷，有先賣一些貨，這些有收到錢，賣斷之後
        ，他有拿現金還有客戶的票給我們，剩下三百九十幾萬元，是開被告的票，
        支票是開被告個人的票，但是我們的發票是開被告之勳圓公司的名義，所以
        該案我們總共收到約三百零二萬四千二百八十八元的貨款，含運輸費、代辦
        費、報關費等；該貨款有現金，也有支票，支票有兌現。被告跳票的部分，
        是被告自己開的票。當時並未簽訂書面契約；之前亦無跟被告或勳圓公司業
        務往來（參九十四年二月二十一日審判筆錄）。
      (二)證人即告訴人甲○○證稱：剛開始丙○○帶被告來，伊那時從事與印尼做廢
        銅、鋁進口買賣，丙○○與被告稱可以以信用狀來付款，他們二人帶伊去烏
        日中小企銀辦理信用狀，信用狀是伊自己要開的，後來伊要去印尼，伊先將
        信用狀事先簽好，簽好後交給證人乙○○作伊之代理人，被告等就跟伊說可
        以進口一筆銑鐵進來，可以賺很多錢，要付現金，但是要貨到一個禮拜後，
        才付現金，伊當時已經在國外，被告打手機給伊，說要進口銑鐵，伊告訴被
        告說，跟伊兒子聯絡就可以了，伊兒子就打電話給伊，告訴伊這件事，後來
        伊兒子有同意，伊也有同意，被告也同意，但是伊有特別交代伊兒子要用現
        金付款，不要開支票，信用狀才開出去，貨也進口了。貨進口後，被告都沒
        有付款，伊當時還在國外，伊打電話給伊兒子問，問付款了沒有，伊兒子說
        沒有，伊就打電話給被告，問他為何不付錢，被告說貨一、二天就要付錢了
        ，這時伊就打電話給伊兒子說，事情遇上了，交貨時，一定要親自到場，至
        於沒有現金的話，支票勉強也可以收回來，後來伊再打電話給伊兒子，問他
        情形，他說被告要求賣斷，因為還有一些貨賣不出去，要求發票全開，剩餘
        的貨款要開支票，那時伊從國外趕回來，回來之後，就找不到被告及丙○○
        了等語（參本院同上審判筆錄）。
      據上足見，本件銑鐵之買賣過程，原係由丙○○居中介紹，被告等與告訴人約
      定進口銑鐵出售以賺取差價利潤，並由告訴人所經營之水力企業社開立信用狀
      以進口銑鐵，由被告與丙○○負責共同出售；嗣銑鐵進口後僅先出售一部分（
      價值約為三百餘萬元），剩餘銑鐵無法再順利出售，即由證人乙○○代告訴人
      以賣斷與被告經營之勳圓公司之方式出售求現；然因被告與丙○○間之糾紛，
      致無法順利取得所餘貨款。過程中，被告固曾鼓動告訴人甲○○出資開立信用
      狀以利進口銑鐵，然被告於進口系爭銑鐵後，各項進口規費（含運輸費、代辦
      費、報關費等）亦均依約支付，且交付已出售之將近進口半數銑鐵之貨款；如
      被告有意詐騙，斷無支付將近半數貨款之可能；據此以觀，被告於本件銑鐵進
      口事宜及嗣後銷售等，並無明顯詐騙告訴人之情形存在。
（四）共同被告丙○○固於偵查中供稱，戊○○根本是「空殼子」，他把東西賣了，
      支票卻沒有兌現，他是找伊幫他銷售這批鐵，伊幫他收回部分貨款，其餘是他
      自己收回來的；八十八年三、四月間就知道戊○○賣了貨，不給甲○○錢云云
      ；然查丙○○本身即為共同被告之一，且丙○○於八十八年間即曾因與勳圓公
      司間之債務糾紛，經被告戊○○代理對丙○○提起自訴在案（參卷附本院八十
      八年度自字第七五九號刑事判決），其所述是否即為真實，實堪置疑；再丙○○於本件審理中，經本院傳喚未到庭說明，亦無從確定其所言被告戊○○根本
      是空殼子云云，究屬何義。又其所謂八十八年三、四月間就知道戊○○賣了貨
      ，不給甲○○錢云云，究係何故未支付告訴人金錢，其依據為何等，亦無從查
      知。是本院自不能僅憑丙○○之空言指述，即遽認本件被告戊○○確有詐欺故
      意。
（五）勳圓公司係由被告戊○○以案外人即其前妻廖金蘭名義設立，且由被告全權經
      營負責等情，固據廖金蘭於偵查中指述在卷；然公司以親友名義設立，於臺灣
      社會上屬普遍存在之情形，其或為求經營順利，或為財產預先規劃，原因不一
      ，惟究無法僅據此即推認被告此等作為要屬詐術行為。
四、綜上所述，本件公訴人所提出之證據或所指出之證明方法，尚不足以證明對於被
    告犯罪已無合理之懷疑，而為被告有罪之積極證明，或說服本院形成被告有罪之
    心證。此外，復查無其他積極之證據足資證明被告確有公訴人所指詐欺取財之犯
    行，不能證明被告之犯罪事實，依法自應諭知無罪之判決。
據上論斷，應依刑事訴訟法第三百零一條第一項，判決如主文。
本案經檢察官丁○○到庭執行職務。
中      華      民      國      九十四      年    五    月      九      日
                            臺灣臺中地方法院刑事第十二庭
                                審判長法  官  王鏗普
                                      法  官  莊深淵
                                      法  官  唐敏寶
右正本證明與原本無異
如不服本判決，應於收受本判決後十日內向本院提出上訴書狀，其未敘述上訴理由者
，並得於提起上訴後十日內向本院補提理由書狀（均須按他造當事人之人數附繕本）                                        書記官
「切勿逕送上級法院」
                                      書記官
中      華      民      國      九十四      年    五    月      九      日
「告訴人或被害人對於判決如有不服具備理由請求檢察官上訴者，其上訴期間之計算
係以檢察官收受判決正本之日期為準」
附表
┌──┬─────┬─────────┬───┬────────┬───┐
│編號│發票年月日│票面金額（新臺幣）│到期日│  本票號碼      │附註  │
├──┼─────┼─────────┼───┼────────┼───┤
│１  │3.12.    │六十萬元          │5.20.│00000000│      │
├──┼─────┼─────────┼───┼────────┼───┤
│２  │3.12.    │二十八萬元        │5.20.│00000000│      │
├──┼─────┼─────────┼───┼────────┼───┤
│３  │3.12.    │七萬四千八百元    │6.10.│00000000│      │
├──┼─────┼─────────┼───┼────────┼───┤
│４  │3.12.    │二百萬元          │6.20.│00000000│      │
├──┼─────┼─────────┼───┼────────┼───┤
│５  │3.12.    │一百萬元          │7.20.│00000000│      │
└──┴─────┴─────────┴───┴────────┴───┘
